ACORDAO-COMPLETO-2473920

ACÓRDÃO 2386/2022 ATA 15/2022 - SEGUNDA CÂMARA

VISTOS, relatados e discutidos estes autos de Tomada de Contas Especial instaurada pelo Tribunal de Contas da União por conversão de processo de auditoria de conformidade realizada na Secretaria Estadual de Saúde da Bahia (SESAB/BA) e nas Secretaria de Saúde dos Municípios de Seabra/BA, Iaçu/BA e Casa Nova/BA, integrante de Fiscalização de Orientação Centralizada (FOC) , na modalidade relatórios individualizados, cujo objetivo foi avaliar a aquisição de medicamentos que ocorreram de forma centralizada pelo Ministério da Saúde (MS) e as realizadas pelas Secretarias de Saúde selecionadas, mediante a transferências de recursos federais,
ACORDAM os Ministros do Tribunal de Contas da União, reunidos em sessão de 2ª Câmara, ante as razões expostas pelo Relator, em:
9.1. rejeitar as alegações de defesa apresentadas pelos responsáveis Dismed Distribuidora de Medicamentos Hospitalares Ltda., Focus - Comércio de Medicamentos Ltda. e Luiz Pinho Rezende;
9.2. julgar irregulares as contas de Dismed Distribuidora de Medicamentos Hospitalares Ltda., na condição de terceiro responsável; Focus - Comércio de Medicamentos Ltda., na condição de terceiro responsável; Luiz Pinho Rezende, na condição de ex-secretário de saúde de Casa Nova/BA, com fundamento nos arts. 1º, inciso I, 16, inciso III, alíneas "b" e "c", e § 2º da Lei 8.443/1992 c/c os arts. 19 e 23, inciso III, da mesma Lei, e com arts. 1º, inciso I, 209, incisos II e III, e § 5º, 210 e 214, inciso III, do Regimento Interno, e condená-los, em solidariedade, conforme o caso, ao pagamento das quantias a seguir especificadas, com a fixação do prazo de quinze dias, a contar das notificações, para comprovarem, perante o Tribunal (art. 214, inciso III, alínea "a", do Regimento Interno) , o recolhimento das dívidas aos cofres do Fundo Nacional de Saúde, atualizada (s) monetariamente e acrescidas dos juros de mora, calculados a partir das datas discriminadas, até a data do (s) recolhimentos, na forma prevista na legislação em vigor:
Responsáveis: Luiz Pinho Rezende e Dismed Distribuidora de Medicamentos Hospitalares Ltda., em solidariedade:
	Valor Original (R$) 
	Data da ocorrência
	Tipo

	28.000,04
	05/01/2015
	D 

	20.644,31
	20/01/2015
	D 

	28.596,86
	04/03/2015
	D 

	37.296,74
	09/06/2015
	D 

	26.410,17
	10/08/2015
	D 

	30.151,39
	06/10/2015
	D 

	26.437,06
	04/11/2015
	D 

	96.926,39
	11/04/2016
	D 

	33.708,07
	22/06/2016
	D 

	38.454,10
	11/04/2016
	C 

	18.001,00
	23/05/2016
	C 

	17.777,06
	30/06/2016
	C 

	63.070,29
	30/07/2015
	D 

	9.303,67
	11/02/2016
	D 

	21.410,76
	03/05/2016
	D 

	99.647,60
	01/11/2016
	D 

	132.163,68
	01/11/2016
	D 

	45.000,17
	09/11/2016
	D 

	59.400,49
	14/06/2016
	D 

	100.491,47
	17/06/2016
	D 

	29.815,70
	28/06/2016
	D 

	87.367,80
	28/07/2016
	D 

	35.578,67
	11/04/2016
	D 

	35.677,52
	03/05/2016
	D 

	28.191,34
	24/05/2016
	D 

	78.698,79
	19/08/2016
	D 

	26.881,34
	28/07/2016
	C 

	6.863,28
	17/06/2016
	C 

	27.589,13
	17/06/2016
	C 

Responsáveis: Luiz Pinho Rezende e Focus Comércio de Medicamentos Ltda., em solidariedade:
	Valor Original
	Data da ocorrência
	Tipo

	9.107,60
	14/01/2015
	D 

	7.417,00
	20/01/2015
	D 

	13.282,00
	10/06/2015
	D 

	27.252,00
	03/07/2015
	D 

	28.857,00
	22/12/2015
	D 

	20.679,20
	03/05/2016
	D 

	24.568,60
	18/05/2016
	D 

	44.612,34
	09/06/2016
	D 

	28.139,00
	05/07/2016
	D 

	57.496,30
	14/07/2016
	D 

	10.111,00
	04/08/2016
	D 

	17.985,84
	10/08/2016
	D 

	31.448,00
	30/08/2016
	D 

	28.146,36
	02/09/2016
	D 

	40.000,00
	27/09/2016
	D 

	16.678,00
	30/09/2016
	D 

	28.809,84
	04/10/2016
	D 

	24.084,00
	03/11/2016
	D 

	28.020,76
	16/11/2016
	D 

	26.311,50
	26/12/2016
	D 

	38.362,25
	28/12/2016
	D 

	4.650,20
	11/02/2015
	C 

	7.060,59
	03/03/2015
	D 

	38.345,50
	25/09/2015
	D 

	22.556,50
	29/10/2015
	D 

	27.436,00
	15/04/2016
	D 

	52.623,00
	30/11/2016
	D 

	36.239,50
	10/11/2016
	D 

	18.720,50
	12/12/2016
	D 

	28.785,00
	20/12/2016
	D 

9.3. aplicar a Dismed Distribuidora de Medicamentos Hospitalares Ltda., Focus - Comércio de Medicamentos Ltda. e Luiz Pinho Rezende, individualmente, a multa prevista no art. 57 da Lei 8.443/1992 c/c o art. 267 do Regimento Interno, nos valores de R$ 100.000,00 (cem mil reais) , R$ 80.000,00 (oitenta mil reais) e R$ 180.000,00 (cento e oitenta mil reais) , respectivamente, com a fixação do prazo de quinze dias, a contar das notificações, para comprovarem, perante o Tribunal (art. 214, inciso III, alínea "a", do Regimento Interno) , o recolhimento das dívidas aos cofres do Tesouro Nacional, atualizadas monetariamente desde a data deste acórdão até a dos efetivos recolhimentos, se forem pagas após o vencimento, na forma da legislação em vigor;
9.4. autorizar, desde logo, nos termos do art. 28, inciso II, da Lei 8.443/1992, a cobrança judicial das dívidas caso não atendidas as notificações;
9.5. autorizar, caso seja de interesse dos responsáveis, o pagamento das dívidas em até 36 parcelas mensais e consecutivas, nos termos do art. 26 da Lei 8.443/1992 c/c o art. 217 do Regimento Interno, fixando-lhes o prazo de quinze dias, a contar do recebimento da notificação, para comprovarem perante o Tribunal o recolhimento da primeira parcela, e de trinta dias, a contar da parcela anterior, para comprovarem os recolhimentos das demais parcelas, devendo incidir sobre cada valor mensal, atualizado monetariamente, os juros de mora devidos, na forma prevista na legislação em vigor;
9.6. encaminhar cópia desta deliberação à Procuradoria da República na Bahia, nos termos do § 3º do art. 16 da Lei 8.443/1992 c/c o § 7º do art. 209 do Regimento Interno do TCU, para adoção das medidas cabíveis, e aos responsáveis, para ciência; e comunicar-lhes que o relatório e o voto que a fundamentam podem ser acessados por meio do endereço eletrônico www.tcu.gov.br/acordaos e que, caso haja interesse, o Tribunal pode enviar-lhe cópia desses documentos sem qualquer custo;
9.7. informar à Procuradoria da República na Bahia que, nos termos do parágrafo único do art. 62 da Resolução TCU 259/2014, os procuradores e membros do Ministério Público credenciados nesta Corte podem acessar os presentes autos de forma eletrônica e automática, ressalvados apenas os casos de eventuais peças classificadas como sigilosas, as quais requerem solicitação formal.

Tomada de contas especial instaurada pelo Tribunal de Contas da União por conversão de processo de auditoria de conformidade realizada na Secretaria Estadual de Saúde da Bahia (SESAB/BA) e nas Secretaria de Saúde dos Municípios de Seabra/BA, Iaçu/BA e Casa Nova/BA, integrante de Fiscalização de Orientação Centralizada (FOC), na modalidade relatórios individualizados, cujo objetivo foi avaliar a aquisição de medicamentos que ocorreram de forma centralizada pelo Ministério da Saúde (MS) e as realizadas pelas Secretarias de Saúde selecionadas, mediante transferências de recursos federais.

Segunda Câmara

Secretaria da Saúde do Estado da Bahia - SESAB.

3. Interessados/Responsáveis:
3.1. Interessado: Ministério da Saúde.
3.2. Responsáveis: Dismed Distribuidora de Medicamentos Hospitalares Ltda (05.312.096/0001-47); Focus - Comercio de Medicamentos Ltda (12.989.241/0001-94); Luiz Pinho Rezende (XXX.933.205-XX).

13.1. Ministros presentes: Bruno Dantas (Presidente), Augusto Nardes (Relator), Aroldo Cedraz e Antonio Anastasia.
13.2. Ministro-Substituto presente: André Luís de Carvalho.

ACORDAO-COMPLETO-2544764

Acórdão 6475/2022 - Segunda Câmara

AUGUSTO NARDES

Adoto como relatório a instrução de mérito elaborada no âmbito da Secretaria de Controle Externo de Tomada de Contas Especial - SecexTCE (peça 196) , acolhida pelo corpo dirigente da unidade técnica (peças 197 e 198) , que contou com a anuência do Ministério Público junto a este Tribunal (peça 201) :
"INTRODUÇÃO
1.	Cuidam os autos de tomada de contas especial instaurada pelo Tribunal de Contas da União por conversão de processo de auditoria de conformidade realizada na Secretaria Estadual de Saúde da Bahia (SESAB/BA) e nas Secretaria de Saúde dos Municípios de Seabra/BA, Iaçu/BA e Casa Nova/BA, integrante de Fiscalização de Orientação Centralizada (FOC) , na modalidade relatórios individualizados, cujo objetivo foi avaliar a aquisição de medicamentos que ocorreram de forma centralizada pelo Ministério da Saúde (MS) e as realizadas pelas Secretarias de Saúde selecionadas, mediante a transferências de recursos federais.
HISTÓRICO	
2.	O processo originou-se das constatações contidas no Relatório de Auditoria do TCU concernente a Fiscalização 311/2017 (peça 138) , realizada junto à Secretaria Estadual de Saúde do Estado da Bahia (Sesab) e aos Municípios de Casa Nova/BA, Iaçu/BA e Seabra/BA, com o objetivo de avaliar as aquisições de medicamentos que ocorrem de forma centralizada pelo Ministério da Saúde e as realizadas pelos órgãos/entidades mencionados. A auditoria abrangeu os exercícios de 2015 a 2017 e constatou dano ao erário de R$ 2.077.340,27 (peça 138, p. 8) , devido às seguintes irregularidades, referentes a (o) : 
	a) Sesab:
	a.1) adoção de inadequada modalidade de licitação, em sede de aquisição de medicamentos (III.1) ;
	a.2) cláusulas do Edital de Registro de Preços não fazem menção ao desconto do ICMS, em sede de aquisição de medicamentos pela Sesab (III.2) ;
	a.3) acréscimo indevido do percentual relativo ao ICMS, em sede de aquisições de medicamentos pela Sesab (III.3) ;
	b) município de Seabra/BA:
	b.1) aquisição de medicamentos sem a dedução do ICMS, durante os exercícios financeiros de 2015, 2016 e 2017 (III.4) ;
	b.2) adoção de inadequada modalidade de licitação, em sede de aquisição de medicamentos (III.5) ;
	c) município de Iaçu/BA: adoção de inadequada modalidade de licitação, em sede de aquisição de medicamentos (III-6) ;
	d) município de Casa Nova/BA:
	d.1) adoção de inadequada modalidade de licitação, em sede de aquisição de medicamentos (III-7) ;
	d.2) superfaturamento quantitativo (quantidade entregue/realizada inferior à quantidade contratada) , durante os exercícios de 2015 e 2016 (III-8) .
3.	O detalhamento do débito realizado consta das peças 93 a 98, c/c peça 138, p. 19-20.
4.	A presente tomada de contas especial foi autuada em 17/08/2018, em atendimento à determinação constante do Acórdão 1805/2018-TCU-Plenário, rel. Min. Augusto Nardes, para tratar especificamente das irregularidades de que trata o item 46.11 da proposta de encaminhamento constante do relatório de auditoria à peça 138, a saber:
46.11. Converter o presente Relatório de Auditoria em Tomada de Contas Especial, com fulcro no disposto no art. 8º c/c art. 47, da Lei nº 8.443/1992, e no parágrafo único do art. 237 c/c o caput do art. 252, do RI/TCU, para citar o responsável Luiz Pinho Rezende (CPF XXX.933.205-XX) , em solidariedade com as sociedades empresárias Dismed Distribuidora de Medicamentos Hospitalares LTDA (CNPJ 05.312.096/0001-47) e Focus Comércio de Medicamentos LTDA (CNPJ 12.989.241/000194) , nos termos do disposto nos incisos I e II, do art. 12, da Lei nº 8.443/1992, para no prazo de 15 (quinze) dias apresentar defesa ou recolher aos cofres do Fundo Municipal de Saúde do Município de Casa Nova/BA as quantias abaixo relacionadas, atualizadas monetariamente a partir das respectivas datas até o efetivo recolhimento, em razão da ausência de distribuição e não entrega à população dos medicamentos que constam nas notas fiscais faturadas e pagas pela Prefeitura Municipal de Casa Nova/BA, nos exercícios de 2015 e 2016, descontando-se, na oportunidade os valores decorrentes da entrega dos medicamentos recebidos pela farmacêutica da Farmácia Central da Prefeitura de Casa Nova/BA, e distribuídos à população mediante apresentação de receituário médico (...) .
5.	Na instrução precedente (peça 144) , foram propostas as seguintes citações: 
	a) Luiz Pinho Rezende (CPF: XXX.933.205-XX) : Conduta - na condição de servidor público e responsável pela aplicação de recursos federais transferidos utilizados para aquisição de medicamentos pela entidade municipal em comento, o responsável promoveu a referida aquisição de medicamentos cujo recebimento não foi efetivamente comprovado, resultando em procedimento em desacordo com norma federal, sem que se indicasse qualquer situação que justificasse a adoção de tal conduta, em vez de promover atos que assegurassem o efetivo recebimento dos medicamentos adquiridos;
	b) Dismed Distribuidora de Medicamentos Hospitalares Ltda. (CNPJ: 05.312.096/0001-47) : Conduta - na condição de fornecedora de medicamentos pela entidade municipal em comento, a responsável beneficiou-se do recebimento de pagamento sem que cumprisse o compromisso de entrega dos bens objeto do fornecimento contratado, resultando em procedimento em desacordo com norma federal, sem que se indicasse qualquer situação que justificasse a adoção de tal conduta, em vez de promover atos que assegurassem a efetiva entrega dos referidos medicamentos;
	c) Focus - Comércio de Medicamentos Ltda. (CNPJ-12.989.241/0001-94) : conduta - na condição de fornecedora de medicamentos pela entidade municipal em comento, a responsável beneficiou-se do recebimento de pagamento sem que cumprisse o compromisso de entrega dos bens objeto do fornecimento contratado, resultando em procedimento em desacordo com norma federal, sem que se indicasse qualquer situação que justificasse a adoção de tal conduta, em vez de promover atos que assegurassem a efetiva entrega dos referidos medicamentos.
ANÁLISE DOS PRESSUPOSTOS DE PROCEDIBILIDADE DA IN/TCU 71/2012
Avaliação de Viabilidade do Exercício do Contraditório e Ampla Defesa
6.	Tem-se por prejudicada a análise da aplicabilidade das regras ínsitas no art. 6º, inciso II, c/c art. 19 da IN/TCU 71/2012, modificada pela IN/TCU 76/2016) , considerando o fato de tratar-se de conversão de processo em TCE determinada pelo TCU, procedimento não alcançado pelas regras da IN/TCU 71/2012 que se destina aos jurisdicionados.
Valor de Constituição da TCE
7.	Verifica-se que o valor atualizado do débito apurado (sem juros) em 1º/1/2017 é de R$ 1.864.587,56, portanto superior ao limite mínimo de R$ 100.000,00, na forma estabelecida conforme os arts. 6º, inciso I, e 19 da IN/TCU 71/2012, modificada pela IN/TCU 76/2016 (v. peça 143, p. 18) .
VERIFICAÇÃO DA EXISTÊNCIA DE OUTROS DÉBITOS
8.	Em atenção ao comando contido no item 9.4 do Acórdão 1772/2017-TCU-Plenário, de relatoria do Exmo. Ministro-Substituto AUGUSTO SHERMAN CAVALCANTI, e em atendimento ao disposto no art. 6º, § 1º, da Instrução Normativa TCU 71/2012, informa-se que não foi constatada a existência de outros débitos imputáveis em processos em tramitação neste Tribunal referentes aos responsáveis arrolados nestes autos (v. peça 142) .
EXAME TÉCNICO
9.	Considerando que a presente TCE foi autuada para atendimento à determinação constante do Acórdão 1805/2018-TCU-Plenário, rel. Min. Augusto Nardes, para tratar especificamente das irregularidades de que trata o item 46.11 da proposta de encaminhamento constante do relatório de auditoria à peça 138 para os fins de apurar responsabilidade por ocorrência de dano à administração pública federal, com apuração de fatos, quantificação do dano, identificação dos responsáveis e obtenção do respectivo ressarcimento, características inerentes ao presente tipo de processo, foi proposto na instrução anterior que as audiências relativas aos itens 46.1 a 46.10 objeto do referido Acórdão fossem realizadas no bojo do processo de auditoria que as consignou (TC Processo 022.629/2017-3) .
10.	Para tanto, foi necessário também propor o desapensamento do TC Processo 022.629/2017-3 e o seu envio à SecexSaúde para que fossem efetivadas as audiências mencionadas (peça 144) .
11.	Considerando as circunstâncias apresentadas no item 8, procedeu-se a exclusão, dos presentes autos, dos responsáveis cujas irregularidades restringiram-se àquelas que são somente objeto de audiência.
12.	Assim sendo, o presente exame segue nos limites do objeto desta TCE, restringindo-se aos fatos e responsáveis associados a débitos, nos termos a seguir.
Caracterização das irregularidades geradoras do dano ao erário
13.	Extrai-se da situação sintetizada na instrução anterior e na seção 'histórico' desta instrução que foi identificada como ilícito gerador do dano a seguinte irregularidade:
13.1.	Ocorrência: Superfaturamento quantitativo (quantidade entregue/realizada inferior à quantidade contratada) , pela não entrega de medicamentos (III.8) .
	Valor histórico:
	 Luiz Pinho Rezende e Dismed Distribuidora de Medicamentos Hospitalares Ltda. (peças 93, 95 e 97) 

	Valor Original (R$) 
	Data da ocorrência
	Tipo

	28.000,04
	05/01/2015
	D 

	20.644,31
	20/01/2015
	D 

	28.596,86
	04/03/2015
	D 

	37.296,74
	09/06/2015
	D 

	26.410,17
	10/08/2015
	D 

	30.151,39
	06/10/2015
	D 

	26.437,06
	04/11/2015
	D 

	96.926,39
	11/04/2016
	D 

	33.708,07
	22/06/2016
	D 

	38.454,10
	11/04/2016
	C 

	18.001,00
	23/05/2016
	C 

	17.777,06
	30/06/2016
	C 

	63.070,29
	30/07/2015
	D 

	9.303,67
	11/02/2016
	D 

	21.410,76
	03/05/2016
	D 

	99.647,60
	01/11/2016
	D 

	132.163,68
	01/11/2016
	D 

	45.000,17
	09/11/2016
	D 

	59.400,49
	14/06/2016
	D 

	100.491,47
	17/06/2016
	D 

	29.815,70
	28/06/2016
	D 

	87.367,80
	28/07/2016
	D 

	35.578,67
	11/04/2016
	D 

	35.677,52
	03/05/2016
	D 

	28.191,34
	24/05/2016
	D 

	78.698,79
	19/08/2016
	D 

	26.881,34
	28/07/2016
	C 

	6.863,28
	17/06/2016
	C 

	27.589,13
	17/06/2016
	C 

	Luiz Pinho Rezende e Focus Comércio de Medicamentos Ltda. (peças 94, 96 e 98) 

	Valor Original
R$
	Data da ocorrência
	Tipo

	9.107,60
	14/01/2015
	D 

	7.417,00
	20/01/2015
	D 

	13.282,00
	10/06/2015
	D 

	27.252,00
	03/07/2015
	D 

	28.857,00
	22/12/2015
	D 

	20.679,20
	03/05/2016
	D 

	24.568,60
	18/05/2016
	D 

	44.612,34
	09/06/2016
	D 

	28.139,00
	05/07/2016
	D 

	57.496,30
	14/07/2016
	D 

	10.111,00
	04/08/2016
	D 

	17.985,84
	10/08/2016
	D 

	31.448,00
	30/08/2016
	D 

	28.146,36
	02/09/2016
	D 

	40.000,00
	27/09/2016
	D 

	16.678,00
	30/09/2016
	D 

	28.809,84
	04/10/2016
	D 

	24.084,00
	03/11/2016
	D 

	28.020,76
	16/11/2016
	D 

	26.311,50
	26/12/2016
	D 

	38.362,25
	28/12/2016
	D 

	4.650,20
	11/02/2015
	C 

	7.060,59
	03/03/2015
	D 

	38.345,50
	25/09/2015
	D 

	22.556,50
	29/10/2015
	D 

	27.436,00
	15/04/2016
	D 

	52.623,00
	30/11/2016
	D 

	36.239,50
	10/11/2016
	D 

	18.720,50
	12/12/2016
	D 

	28.785,00
	20/12/2016
	D 

Dispositivos violados: art. 66 e 87 da Lei 8.666, 21 de junho de 1993;
Responsável: Sr. Luiz Pinho Rezende, na condição de ex-secretário municipal de Saúde de Casa Nova/BA;
	Condutas:
Luiz Pinho Rezende - na condição de servidor público e responsável pela aplicação de recursos federais transferidos utilizados para aquisição de medicamentos pela entidade municipal em comento, o responsável promoveu a referida aquisição de medicamentos cujo recebimento não foi efetivamente comprovado, resultando em procedimento em desacordo com norma federal, sem que se indicasse qualquer situação que justificasse a adoção de tal conduta, em vez de promover atos que assegurassem o efetivo recebimento dos medicamentos adquiridos;
Dismed Distribuidora de Medicamentos Hospitalares Ltda. - na condição de fornecedora de medicamentos pela entidade municipal em comento, a responsável beneficiou-se do recebimento de pagamento sem que cumprisse o compromisso de entrega do bens objeto do fornecimento contratado, resultando em procedimento em desacordo com norma federal, sem que se indicasse qualquer situação que justificasse a adoção de tal conduta, em vez de promover atos que assegurassem a efetiva entrega dos referidos medicamentos;
Focus Comércio de Medicamentos Ltda. - na condição de fornecedora de medicamentos pela entidade municipal em comento, a responsável beneficiou-se do recebimento de pagamento sem que cumprisse o compromisso de entrega dos bens objeto do fornecimento contratado, resultando em procedimento em desacordo com norma federal, sem que se indicasse qualquer situação que justificasse a adoção de tal conduta, em vez de promover atos que assegurassem a efetiva entrega dos referidos medicamentos;
Evidências: Notas Fiscais 016.474, 018.313, 018.314, 018.316, 2.939, 2.946, 2.947, 2.948 e 2.949, as únicas encontradas na PM, referentes ao Exercício de 2015, peça 70; Notas Fiscais 1180, 764, 1484, 1483, 1485, 1642, 3.031, 3.027, 3.030, 3.029, 3.028, 3.033, 3.040, 3.034, 3.041, 3.035, 3.038, 3.039, 3.037, 3.042, 3.045, 3.046, 3.047, 3.055, 3.053, 3.050, 3.048, 3.054, 3.049, 3.052, 3.051, 3.061, 3.063, 3.062, 3.064, 3.065, 3.077, 3.067, 3.070, 3.068, 3.073, 3.075, 3.076, 3.083, 3.084, 3.085, 3.086, 3.087, 3.074, 3.070, 3.091, 3.090, 3.092, 3.093, 3.096, 3.069, 3.097, 838, 813, 993, 23152, 23157, 23153, 23156, 23159, 23155, 23163 e 23171 referentes ao exercício de 2016, peça 72; Notas Fiscais 23154, 23161, 23170, 23165, 23447, 23446, 23833, 23834, 23169, 23167, 23841, 24249, 24540, 24539, 24566, 24310, 24726, 24728, 24731, 24732, 24826, 24827, 25238, 23367, 23371, 23443, 25390, 25476, 25565, 26305, 26361, 26357, 26638, 26940, 27367, 27430, 27431, 27537, 27538, 28359, 28360, 28357, 28358, 28397, 28398 e 28399, referentes ao Exercício 2016, peça 73; Comprovantes de Pagamentos Exercício 2015, peça 84; Comprovantes de Pagamentos Exercício 2016, peça 85; Extrato Bancário Conta FMS 30617-7 Exercícios 2015 e 2016, peça 91; Extrato Bancário Conta FMS 32231-8 Ag 1185-1 Exerc. 2015 e 2016, peça 92.
14.	Na seara do Direito Financeiro, é cediço que cabe ao responsável demonstrar, por meio da documentação exigida na legislação de regência, a boa e regular aplicação dos recursos públicos federais geridos, em obediência ao disposto nos arts. 70, parágrafo único, da Constituição da República, e 93 do Decreto-Lei 200/1967. 
15.	Ante esse arcabouço normativo, o gestor aqui responsabilizado na ocorrência 9.1 deveria ter comprovado que os pagamentos foram precedidos do devido recebimento, substrato do atesto, liquidação e empenho que os antecederam, em respeito à legislação pátria, com respaldo em documentos hábeis a comprovar a regularidade de tal recebimento (planilhas, fichas de controle de estoque etc.) .
Individualização das Condutas
16.	Cabe ressaltar que a responsabilização do agente público integrante da relação processual desta TCE causador de débito é compatível com o entendimento firmado pelo TCU no item 9.3.3 do Acórdão 1072/2017-TCU-Plenário, de relatoria do Ministro Bruno Dantas, segundo o qual o dano ao erário deve ser restituído ao FNS pelos gestores: 
9.3.3. tratando-se de débito decorrente de dano ao erário propriamente dito, cabe ao gestor responsável pela irregularidade a obrigação de devolver os recursos, visto que, nessas situações, não há evidências de que eles tenham sido aplicados em prol de alguma finalidade pública, devendo a recomposição ser feita ao Fundo Nacional de Saúde, em respeito ao disposto no art. 2º, inciso VII, do Decreto 3.964/2001 combinado com o art. 33, § 4º, da Lei 8.080/1990.
17.	Considerando o ilícito acima identificado, a imputação de responsabilidade atende aos pressupostos estabelecidos na jurisprudência desta Corte de Contas. Com efeito, há elementos para individualizar as condutas, o nexo de causalidade entre estas e as irregularidades geradoras do dano e está caracterizada a atuação, no mínimo culposa, dos responsáveis, conforme resumido na matriz de responsabilização anexa a esta instrução e a seguir demonstrado.
18.		A responsabilidade pela ausência de comprovação da regularidade de aplicação dos recursos nas unidades de saúde deve incidir sobre o secretário de saúde. Cumpre observar que, conforme disposto no art. 9º, caput e incisos II e III, da Lei 8.080, de 19 de setembro de 1990, é competência das secretarias de saúde a gestão do Sistema Único de Saúde (SUS) na esfera estadual e municipal.
19.	No caso em tela, a equipe de auditoria registrou (Rol de Responsáveis, peça 21; Relatório da Fiscalização 311/2017, constatação III.8, peça 138, p. 18; Do órgão/entidade fiscalizado, peça 138, p. 1-2) que o gerenciamento do Fundo Municipal de Saúde do município de Casa Nova/BA, no período de gestão analisado, foi executado pelo secretário municipal de Saúde, conforme evidenciado nos documentos relativos à execução de despesas referentes aos exercícios de 2015 e 2016.
20.	Portanto, no que diz respeito à irregularidade em apreço, encontram-se elementos probatórios nos autos que autorizam a responsabilização do Sr. Luiz Pinho Rezende pelos débitos relativos aos recursos transferidos pelo FNS ao Fundo Municipal de Saúde de Casa Nova/BA nos exercícios de 2015 e 2016.
21.	Há fortes indícios de culpabilidade do agente e dos fornecedores aqui responsabilizados pelas irregularidades arroladas no item 4, item 'd', subitem 'd.2', uma vez que o agente deveria ter dado cumprimento ao dever de aplicação regular dos recursos federais recebidos, demonstrando execução físico-financeira dos recursos em conformidade com as normas aplicáveis e atingimento dos objetivos fixados nas normas regentes do programa e no planejamento das ações do SUS no município, e os fornecedores terem promovido o regular fornecimento dos medicamentos nos termos das demandas recebidas. 
Verificação do Prazo de Prescrição da Pretensão Punitiva
22.	Observa-se não ter ocorrido a prescrição da pretensão punitiva por parte do TCU que, nos termos do entendimento firmado no Acórdão 1441/2016-TCU-Plenário (Rel. Ministro BENJAMIN ZYMLER) , subordina-se ao prazo geral de prescrição indicado no art. 205 do Código Civil, qual seja, dez anos contados a partir da data de ocorrência da irregularidade sancionada, nos termos do art. 189 do Código Civil. As irregularidades discutidas nesta TCE ocorreram nos exercícios de 2015 a 2017, portanto há menos de 10 anos.
Análise das Citações
Citação da Dismed Distribuidora de Medicamentos Hospitalares Ltda.
23.	A Dismed tomou ciência do ofício que lhe foi remetido, conforme documento constante das peças 153 e 154, tendo apresentado, tempestivamente suas alegações de defesa, conforme documentação integrante das peças 155 a 165.  
24.	A responsável foi ouvida em decorrência do recebimento de pagamento sem que cumprisse o compromisso de entrega dos bens objeto do fornecimento contratado, resultando em procedimento em desacordo com norma federal.
Argumentos apresentados
25.	Após breve histórico do ocorrido, a defendente, por advogado, alegou que não poderia ter responsabilidade pelo ato do então secretário de saúde do município de Casa Nova/BA que afastou os servidores da cadeia de recebimento dos medicamentos. Afirmou que a prefeitura em apreço não possuía controle de estoque 'apto' e que mereceria ela a censura por isso (peça 157, p. 1-2) .
26.	Consignou que todas as mercadorias (produtos, medicamentos) informados em notas fiscais pagas pelo município de Casa Nova/BA foram por ela fornecidos a esse município, o que faria prova os 'comprovantes da entrega de material hospedados aos autos deste caderno processual' e que o fato de o atesto ter sido provido somente pelo Sr. Luiz Pinho Resende não afasta a licitude desses fornecimentos. No seu entender, até que se prove em contrário, existe uma presunção de legitimidade dos atos do responsável pelos atestos e tais atos seriam 'legitimas e verossímeis', ainda que as servidoras tenham dito que tais produtos não foram entregues. Como reforço a seu argumento, alegar não ter existido reclamação da população local no que diz respeito a medicamentos e produtos similares (peça 157, p. 3) .
27.	Relembrou que a auditoria do TCU atestou ser a defendente uma distribuidora reconhecida no mercado e que teria adquirido alguns dos medicamentos em questão junto à SE PratiniDonaduzzi, o que, no entender da defendente, permite concluir ser descabida qualquer ilação de que tenha sido omissa na entrega dos produtos pelos quais recebeu os pagamentos respectivos. Exemplificou a situação com apresentação de quadro com informações sobre a NF 24249, de 11/5/2016, discriminando os produtos e a origem de sua aquisição junto a outros fornecedores (peça 157, p. 3-5) .
28.	A defendente alegou, ainda, que o fato de os auditores terem declarado restrição de tempo para análise de todas as informações revelou que se houvesse tempo para mais entrevistas e diligências o juízo de valor teria sido aperfeiçoado em seu favor (peça 157, p. 5-6) .
29.	Por fim, pediu o recebimento das alegações de defesa; o seu devido processamento; a improcedência da auditoria relativamente a si, afastando dela qualquer punibilidade; a possibilidade de juntada posterior de documentos, coleta de depoimentos de empregados seus, perícia contábil e oitiva de testemunhas; a comunicação dos atos processuais alusivos ao presente processo aos advogados que relacionou (peça 157, p. 6) .
30.	Em anexo, apresentou cópia do Ofício-TCU/Secex-TCE 10720/2019 (peça 158, p. 1-7) , do Relatório de Fiscalização TCU/Secex/BA 311/2017 (peça 158, p. 8-13, peça 159, peça 160, peça 161, peça 162, p. 1-5) , do Acórdão 1805/2018-TCU-Plenário (peça 162, p. 6-7) , da instrução de citação (peça 162, p. 8-19) , de uma lista de medicamentos, com identificação de código, fabricante, nota fiscal de entrada e fornecedor (peça 163) , de notas fiscais de compra de medicamentos pela defendente (peça 164) , da nota fiscal 24249 de venda à Prefeitura de Casa Nova/BA (peça 165) . 
Análise
31.	Em relação à corresponsabilização da defendente pelo afastamento da cadeia de recebimentos feita pelo secretário de saúde de Casa Nova/BA (cf. item 25) , anote-se que não se trata disso, mas sim responsabilização pela não entrega de documentos, como indicado no item 13.1 (Condutas: Dismed) . No caso, avalia-se o prejuízo causado pelo desvio de recursos por pagamentos feitos por mercadorias não recebidas, que têm como um dos indícios a fragilidade no controle de estoque, que se atribui ao gestor e não ao órgão, tendo em vista decorrer dos atos desse gestor o prejuízo verificado, não cabendo, no âmbito deste processo, a censura à prefeitura, mas a responsabilização de seu preposto que agiu em desconformidade com as normas aplicáveis ao caso e com prejuízo ao erário. Nesses termos, rejeitam-se essas alegações de defesa.
32.	A comprovação da entrega dos medicamentos pagos à Dismed não foi efetuada no âmbito desses autos (argumento, item 26) , motivo pelo qual houve a citação. A menção de que haveria prova dessa entrega não identificou onde estaria, tornando a anotação inócua. Quanto a legitimidade e a validade dos atestos do Sr. Luiz Pinho Resende, não sobreviveram à análise por conta da falta de corroboração mediante os controles de entrega para os setores que promoviam a dispensação dos medicamentos (v. relatório de auditoria, peça 138, p. 18) , o que retirou sua validade, dada que essa legitimidade é presumida, não resistiu à força dos fatos. A ausência de reclamações dos consumidores quanto a falta de medicamentos não tem associação direta ao caso, pois os fatos aqui questionados poderiam, por exemplo, ser de desconhecimento; isto é, a população poderia desconhecer a ocorrência da compra, motivo pelo qual não se poderia avaliar que tais medicamentos faltassem se tidos por inexistentes. Desse modo, rejeitam-se também essas alegações de defesa.
33.	Igualmente carece de relação com a imputação feita o fato de haver indícios de que a empresa adquiria regularmente seus produtos (cf. item 27) , pois o questionamento gira em torno da ausência de fornecimento, ainda que, formalmente, a nota fiscal indique medicamentos que correspondam àqueles que constam da lista de aquisições da empresa. Dessa maneira, tem-se por rejeitados esses argumentos.
34.	As restrições de auditoria indicadas apontam para a restrição do escopo do trabalho e não para a fragilidade das evidências, posto que, se não conclusivas, não integrariam o relatório, motivo pelo qual não há comprometimento das conclusões em virtude de eventual limitação de tempo como se tem no argumento descrito no item 28, a ensejar a rejeição desse argumento.
35.	Em relação aos pedidos feitos ao final, a defesa foi acolhida, devidamente processada; não se discute a procedência da auditoria, mas a solidez dos fatos e imputações nela expressas, os quais não foram afetados pelas alegações apresentadas, desprovidas de quaisquer evidências de que as entregas tenham sido feitas, da apresentação de qualquer registro da empresa, seja de baixa de estoque, de trânsito, de comprovação de descarga ou outro documento que apontasse a movimentação e entrega das mercadorias em questão; o momento da defesa oferecido encerra essa fase, não cabendo reabertura de prazo de defesa considerando não ter havido inclusão de elementos novos a serem apreciados pela defendente, rejeitando-se, em suma, os pedidos feitos afora o acolhimento da defesa. Consigne-se, no entanto, a necessidade de acolher o pedido de encaminhar aos advogados em questão as comunicações processuais que lhe sejam dirigidas. 
Citação da Focus - Comércio de Medicamentos Ltda.
36.	A Focus tomou ciência do ofício que lhe foi remetido, conforme documento constante das peças 171 e 179, tendo apresentado, tempestivamente suas alegações de defesa, conforme documentação integrante das peças 181 a 191.  
37.	A responsável foi ouvida em decorrência do recebimento de pagamento sem que cumprisse o compromisso de entrega dos bens objeto do fornecimento contratado, resultando em procedimento em desacordo com norma federal.
Argumentos apresentados
38.	A defendente, por advogado, alegou que o 'Termo Inicial' não estaria dotado de informações que revelem relação de indicação com fatos apurados, documentos, oitivas de pessoal, o que tornaria impossível o exercício da defesa, limitando-se a defendente a responder ao que lhe foi encaminhado, sem analisar outros elementos juntados aos autos não mencionados no 'libelo inicial' (peça 181, p. 2) .
39.	Em seguida, discorreu sobre os elementos necessários para a proposição de uma ação de improbidade administrativa. Acrescentou que 'a redação' que lhe foi encaminhada não possuía qualquer indicação com os elementos que contam do processo e feririam, assim, os preceitos de ampla defesa e do contraditório, o que macularia a 'peça inicial'. Nesse sentido, pediu a nulidade do processo por ausência de indicação específica dos elementos de prova acostados no processo (peça 181, p. 2-3) .
40.	Quanto aos fatos, informou a defendente atuava há mais de cinco anos no mercado à época dos fatos, sem nenhum questionamento quanto à sua idoneidade fiscal e que agora receberia notificação de haver superfaturado o quantitativo de medicamentos junto ao município de Casa Nova/BA (peça 181, p. 3) .
41.	Insurgiu-se contra o fato de não ter sido procurada nas fases anteriores do processo e que a auditoria não teria se preocupado em saber onde a defendente adquiriu seus produtos, diferentemente dos pequenos municípios que fazem licitações para aquisição de pequenas quantidades. Asseverou a defendente que adquire suas mercadorias para revenda em grandes distribuidores (cita a empresa Mega - Distribuidora Hospitalar Ltda.) (peça 181, p. 3) .
42.	Em relação aos subsídios apontados pela auditoria para a caracterização do dano, declarou que não lhe diz respeito a adoção de modalidade inadequada de licitação e que o superfaturamento quantitativo alegado (quantidade entregue inferior à contratada) , não se poderia cogitar esse fato porque teria havido falta de controle no município de Casa Nova a esse respeito, como alegar ocorrer na quase totalidade dos municípios do País (peça 181, p. 4) .
43.	Questionou não haver parâmetros que determinem qual o quantitativo deveria ter sido adquirido, nem dados sobre qual foi o quantitativo utilizado, se haveria uma média de consumo nacional que teria sido violada ou se houve queixas do Conselho Municipal de Saúde ou da comunidade no que diz respeito à falta de medicamentos (peça 181, p. 4) .
44.	Alegou que as conclusões da auditoria se pautaram na falta de controle das entregas de medicamentos à população pela administração pública, o que não seria de responsabilidade da defendente. A defendente assegurou que os produtos constantes das suas notas fiscais devidamente pagas pela prefeitura foram entregues (peça 181, p. 5) .
45.	Por meio de quadros, a defendente mostrou, com um exemplo, que haveria uma relação entre os produtos relacionados em nota fiscal sua de fornecimento à prefeitura de Casa Nova/BA e aqueles que adquiriu junto a seus fornecedores. Entendeu que essa demonstração seria bastante para comprovar que houve a aquisição dos produtos e a sua entrega e que não poderia ser objeto de sanção pela falta de controle de estoque de mercadorias e de entrega de medicamentos aos munícipes. Não então foi comunicada pelos órgãos de controle que estaria ocorrendo alguma irregularidade ou mesmo a fala dos produtos que teria efetivamente entregado (peça 181, p. 5-6) .
46.	A defendente manifestou sua compreensão de não haver base probatória para a imputação das condutas a ela feita, seja por ação ou omissão e que tais condutas deveriam ser comprovadas, inclusive para a eventual tipificação criminal. A conduta descrita exige que se demonstre o dolo ou a culpa, sem a existência da responsabilidade objetiva, como exige a caracterização da improbidade e do dano ao erário conforme a Lei 8.429/1992. O art. 11 da referida lei, a propósito, exigiria a prova do dolo (peça 181, p. 6) .
47.	Ao final, requereu a defendente a juntada das alegações de defesa; o seu devido processamento; a improcedência da auditoria em relação a ela, comprovado que os contratos de entrega foram cumpridos; afastamento da aplicação de penalidade; produção de provas por todos os meios admitidos em direito, inclusive novos documentos que comprovem a 'aquisição dos produtos licitados'; que, caso seja firmada a vinculação com elementos contidos nos autos do processo não mencionados no relatório encaminhado a ela que lhe seja dada oportunidade de manifestar-se sobre eles e que as comunicações processuais sejam enviadas ao advogado que indicou (peça 181, p. 7) .
48.	Fez juntar, como anexos às suas alegações de defesa, alteração de contrato social (peça 183) , cópia da carteira de identidade de Euvaldo Santos Feitosa (peça 184) , cópia da nota fiscal 2939 de fornecimento à prefeitura de Casa Nova/BA (peça 185) , cópia das notas fiscais 86366 (peça 186)  e 93189 (peça 187) de compra de produtos junto a Mega - Distribuidora Hospitalar Ltda.; quadro de controle de estoque de medicamentos adquiridos pela defendente (peças 188, 189, 190 e 191) .
Análise
49.	A defendente não deixou claro a que documento se referia quando usou os termos 'Termo inicial' e 'libelo inicial' (cf. item 38) . De todo modo, registre-se que o Ofício 17971/2020-Seproc (peça 171) informava que o processo estava à disposição da defendente para obtenção de informações adicionais (item 8) e indicava a remessa de documentação em anexo (itens 2 e 9) , a instrução (peça 144) , que trazia, em seu item 9.1, a ocorrência, a conduta impugnada e as evidências correlacionadas, informações bastantes para revelar os elementos que sustentavam a imputação, permitindo o exercício da defesa, razão pela qual rejeita-se o argumento de impossibilidade de defesa por falha de comunicação.
50.	No caso dos argumentos condensados no item 39, por não se tratar de ação de improbidade administrativa, mas sim de uma TCE, não se aplicariam ao presente processo, importando em sua rejeição.
51.	Ressalte-se que o fato de a empresa não ter histórico de problemas com o Fisco não sugere que não tenha incorrido nas irregularidades apontadas. Rejeitam-se, assim, os argumentos trazidos no item 40.
52.	O momento da defesa, neste processo, foi oportunizado nesta fase. Saber onde a empresa adquiria seus produtos não seria informação que afastasse a imputação de que não foram entregues conforme indicado nas notas fiscais da empresa, uma vez que diz respeito à formação do estoque dela e não à comprovação da efetiva entrega dessas mercadorias a seus clientes. Desse modo, rejeitam-se as alegações relacionadas no item 41.
53.	Com efeito, a questão relacionada à inadequação da modalidade de licitação não disse respeito à defendente. No entanto, a questão do superfaturamento quantitativo (entrega inferior ao contratado) , a ausência de registros no município é um dos elementos da questão, pois o que alcança a empresa não é a suposta desorganização do município (tida, na verdade, por ausência de registro porque a entrega não foi feita, e não por descontrole) mas o não ter comprovação de que entregou conforme o contratado. Nesses termos, rejeitam-se as alegações tratadas no item 42.
54.	As questões reunidas no item 43 não dizem respeito à discussão de fundo associada as imputações feitas à defendente, uma vez que não se acusa a defendente de ter infringido parâmetros de quantitativo de fornecimento, de utilização desse quantitativo ou de média nacional de quantitativo. Por outro lado, a ausência de queixas do Conselho Municipal de Saúde ou da comunidade não assegura que houve o fornecimento, posto que, por exemplo, podem ter sequer ter tomado conhecimento das operações em comento. Desse modo, rejeitam-se os argumentos em análise.
55.	Quanto ao exposto no item 44, a ausência de comprovação de entrega dos medicamentos aos setores responsáveis pela sua dispensação é evidência de que os medicamentos não foram entregues à prefeitura, não sendo somente uma questão administrativa, mas também diz respeito a seu fornecedor, que agora teve a oportunidade de evidenciar que o fez regularmente. Entretanto, a simples alegação de que cumpriu o contratado não basta, dadas as circunstâncias, pois que se esperava era que se demonstrasse, por meio de documentos hábeis, que a entrega foi feita, o que não ocorreu. Sendo assim, rejeitam-se referidas alegações.
56.	O fato de os medicamentos relacionados nas notas fiscais terem indicação de que constavam nos controles de aquisição da defendente, como tratado no item 45, não comprova que foram entregues, apenas constituem indícios de que possuía tais mercadorias em estoque, o que redunda na rejeição do argumento de que essa correlação seria prova de que os itens em questão foram fornecidos.
57.	Quanto às evidências das condutas, considerando os questionamentos apontados no item 46, como dito inicialmente, a instrução à peça 144, item 9.1, relaciona as notas fiscais pagas sem correspondência de fornecimento de seus itens aos setores de dispensação de medicamentos da prefeitura. A chamada da defendente aos autos foi uma oportunidade de afastamento da conclusão de que contribuiu para o prejuízo, tendo deixado de entregar o contratado, ainda que tenha recebido o pagamento, o que não ocorreu, implicando em indicação de ação dolosa, posto que a defendente não fez prova da entrega nem de motivos lícitos para não o fazer e ainda assim fazer jus aos pagamentos recebidos. Assim sendo, rejeitam-se as respectivas alegações.
58.	Em relação aos pedidos feitos ao final (cf. item 47) , recebe-se as alegações de defesa, dar-se lhes o devido processamento; não se trata de avaliar a procedência ou não da auditoria, mas dos fatos que revela, os quais não foram abalados pelas alegações de defesa apresentada nem por nenhuma evidência que tenha demonstrado a entrega dos bens em questão. A citação deu oportunidade de defesa e, considerando que não houve a verificação de fato novo que comprometa ou agrave a situação da defendente, não caberia a repetição dessa fase para nova manifestação. Rejeitam-se, então, tais pedidos, salvo o de recepção da defesa e do envio das comunicações processuais ao advogado indicado.
Citação do Sr. Luiz Pinho Rezende
59.	 O Sr. Luiz Pinho Rezende tomou ciência do ofício que lhe (s) foi remetido, conforme documentos constantes das peças 172 e 174, tendo apresentado, intempestivamente suas alegações de defesa, conforme documentação integrante das peças 177 e 178. Em respeito ao princípio do formalismo moderado, dar-se-á seguimento à análise das alegações de defesa em questão.
60.	O responsável foi ouvido em decorrência da realização de aquisição de medicamentos sem comprovação do efetivo recebimento, resultando em procedimento em desacordo com norma federal. 
61.	Argumentos apresentados
62.	Depois de fazer uma retrospectiva da auditoria realizada e das imputações que lhe foram feitas, afirmou que todos os medicamentos adquiridos foram recebidos e distribuídos regularmente (peça 178, p. 1-4) . 
63.	O defendente ressaltou que 'o libelo acusatório' não indicaria quantidades e medicamentos contratados e não recebidos e que exerceu o cargo de secretário de saúde de Casa Nova até 2016, tendo lá deixado todos os registros de entrega de medicamentos realizadas até então (peça 178, p. 4) .
64.	Informou o defendente que o Ministério da Saúde não disponibiliza 'forma de prestação de contas, bem como de controle de acompanhamento de medicamentos' (peça 178, p. 5) .
65.	Questionou a imputação feita, pois estaria lastreada em suposta ausência de controle, impondo a ele o ônus de suportar um prejuízo, desconsiderando que a comunidade esteve assistida nesse período e que não haveria ressalvas dos órgãos de controle municipais (peça 178, p. 5) . 
66.	Disse o defendente que, passados quatro anos de seu afastamento da secretaria de saúde de Casa Nova, considerando que 'um Grupo político adversário assumiu a prefeitura' tem por absurdo exigir tais comprovações dele. Insistiu que todos os pagamentos eram precedidos da 'observação de entrega no Setor próprio', não tendo a possibilidade de apresentar documentos por estar afastado de suas funções (peça 178, p. 5) .
67.	Por outro lado, continuou o defendente, não teria sido o responsável pelo recebimento dos medicamentos, não sendo lícito imputar-lhe qualquer sanção nesse sentido. Não seria o 'libelo acusatório' capaz de asseverar que os produtos não foram entregues, que estaria restrito à ausência de comprovações por controles, 'sem que tenha estabelecido forma para efetivação desse controle'. O dano seria apenas pressuposto e não efetivamente comprovado. Alegou que o processo de tomada de contas não investigaria órgãos municipais que seriam os responsáveis pelo recebimento dos medicamentos que provasse a efetiva lesão ora invocada e que os cargos de secretaria eram de livre nomeação e exoneração do Prefeito, não tendo o defendente qualquer responsabilidade e ingerência, 'inclusive no controle de recebimento de medicamentos' e que os processos de pagamento eram encaminhados na forma das regras municipais e que ele efetuava o pagamento (peça 178, p. 6-7) .
68.	Insurgiu-se contra a imputação de má fé, pois tal má-fé teria de ser comprovada, segundo jurisprudência em ação de improbidade administrativa citada por ele. Não teria agido de má fé, nem sido relacionado aos fornecedores nem demonstrado o proveito próprio dele (peça 178, p. 7-10) .
69.	Requereu, ao final, que fosse oficiado ao município de Casa Nova para que enviasse o controle de recebimento de medicamentos referente ao período objeto deste processo; que o referido município informasse quem era o responsável pelo recebimento dos medicamentos no período e enviasse cópias dos processos de liquidação referentes às notas lançadas 'no libelo' e pugnou pela oitiva de testemunhas que seriam oportunamente arroladas (peça 178, p. 10-11) .
Análise
70.	O defendente afirmou ter recebido e distribuído os medicamentos em questão (item 62) , mas não apresentou evidências disso, importando em rejeição dessa alegação.
71.	Não há clareza qual seria o documento que o defendente tem por 'libelo acusatório'. Assumindo-se tratar da instrução, informa-se que o item 9.1 da instrução de peça 144 indica as evidências utilizadas para caracterização do dano, o que afasta o argumento apresentado, em sentido contrário, no item 63.
72.	Independente da existência de regramento federal sobre controle de medicamentos, cabia ao defendente assegurar que os bens foram recebidos e entregues, o que não se configurou no caso, razão pela qual rejeita-se o argumento descrito no item 64.
73.	A imputação feita vai além da ausência de controle (item 65) , ela aponta que não há evidências de que os bens foram recebidos, além da existência de depoimentos em contrário (v. relatório de auditoria, peça 138, p. 18) . A ausência de ressalva dos órgãos de controle municipais não compromete o ocorrido, uma vez que cada órgão de controle atua em seu nível de competência, com suas próprias definições de escopo e abrangência de testes. Por isso, rejeitam-se as alegações em questão.
74.	O defendente alegou dificuldades de obtenção de provas para a sua defesa devido a suposta ascensão à prefeitura de grupo ao qual faz oposição. Essa declaração não se fez acompanhar de nenhuma evidência, nem de que houve qualquer esforço da parte dele para obter as informações que pretendia colher perante a atual prefeitura, nenhuma evidência concreta de lhe foi impossível obter documentos que pretendia junto ao citado órgão, razão pela qual rejeita-se referidas alegações.
75.	Não prospera a alegação de não tenha sido responsável pela recepção dos medicamentos item 67) , considerando que os atestos foram por eles emitidos (v. relatório de auditoria, peça 138, p. 18, e cópias das notas atestadas, peças 72 e 73) . Uma vez mais, alegou que o que houve foi falta de controle, mas não trouxe aos autos qualquer esclarecimento adicional da ausência da comprovação de recebimento desses medicamentos ou de sua distribuição para dispensação. Não se verificou nenhuma iniciativa por parte de defendente de esclarecer os fatos, demonstrar que seguiu as regras municipais para pagamento (como alegado) , apresentar narrativas ou documentos que pudessem sustentar que a questão se resumiu a falta de controle e não a ausência de entrega dos bens. Assim sendo, rejeita-se as alegações em comento.
76.	Em relação a questão da má fé, objeto da síntese do item 68, cita novamente o procedimento de improbidade administrativa, mas não trouxe elementos que indicassem ter ele agido de boa fé. A ausência de demonstração de efetivo recebimento e distribuição dos medicamentos, feitos os pagamentos, acabaram por relacioná-lo com as empresas fornecedoras e, a despeito de ter tido vantagem financeira ou não, causou prejuízo ao erário, com desvio de recursos federais que deveriam ter sido utilizados para o custeio de aquisições de medicamentos efetivamente concluídas. Assim sendo, rejeitam-se as referidas alegações.
77.	Por último, em relação os pedidos feitos ao término das alegações defesa, não cabe a esta Casa oficiar em defesa do defendente como requisitou, pois a ele cabe a iniciativa de prover sua defesa. Registre-se que a citação oportunizou momento para exercício da defesa, não havendo, nos autos, a juntada de novos elementos que pudessem suscitar nova oportunidade de defesa. Desse modo, rejeitam-se os pedidos descritos no item 69 acima.
CONCLUSÃO
78.	Em face da análise promovida nos itens 23 a 77, propõe-se rejeitar as alegações de defesa apresentadas por Dismed Distribuidora de Medicamentos Hospitalares Ltda., Focus - Comércio de Medicamentos Ltda. e Luiz Pinho Rezende, uma vez que não foram suficientes para sanear as irregularidades a eles atribuídas. 
79.	Os argumentos de defesa tampouco lograram afastar o débito imputado aos responsáveis. Ademais, inexistem nos autos elementos que demonstrem sua boa-fé ou a ocorrência de outros excludentes de culpabilidade. Desse modo, suas contas devem, desde logo, ser julgadas irregulares, nos termos do art. 202, § 6º, do Regimento Interno/TCU, procedendo-se à sua condenação em débito e à aplicação da multa prevista no art. 57 da Lei 8.443/1992. 
PROPOSTA DE ENCAMINHAMENTO
80.	Diante do exposto, submetemos os autos à consideração superior, propondo ao Tribunal:
a)	rejeitar as alegações de defesa apresentadas pelos responsáveis Dismed Distribuidora de Medicamentos Hospitalares Ltda., Focus - Comércio de Medicamentos Ltda. e Luiz Pinho Rezende;
b)	com fundamento nos arts. 1º, inciso I, 16, inciso III, alíneas 'b' e 'c', e § 2º da Lei 8.443/1992 c/c os arts. 19 e 23, inciso III, da mesma Lei, e com arts. 1º, inciso I, 209, incisos II e III, e § 5º, 210 e 214, inciso III, do Regimento Interno, que sejam julgadas irregulares as contas de Dismed Distribuidora de Medicamentos Hospitalares Ltda. (CNPJ: 05.312.096/0001-47) , na condição de terceiro responsável; Focus - Comércio de Medicamentos Ltda. (CNPJ: 12.989.241/0001-94) , na condição de terceiro responsável; Luiz Pinho Rezende (CPF: XXX.933.205-XX) , na condição de ex-secretário de saúde de Casa Nova/BA, ao pagamento das quantias a seguir especificadas, com a fixação do prazo de quinze dias, a contar das notificações, para comprovarem, perante o Tribunal (art. 214, inciso III, alínea 'a', do Regimento Interno) , o recolhimento das dívidas aos cofres do Fundo Nacional de Saúde, atualizada (s) monetariamente e acrescidas dos juros de mora, calculados a partir das datas discriminadas, até a data do (s) recolhimentos, na forma prevista na legislação em vigor:
 	Responsáveis: Luiz Pinho Rezende e Dismed Distribuidora de Medicamentos Hospitalares Ltda., em solidariedade:
	Valor Original (R$) 
	Data da ocorrência
	Tipo

	28.000,04
	05/01/2015
	D 

	20.644,31
	20/01/2015
	D 

	28.596,86
	04/03/2015
	D 

	37.296,74
	09/06/2015
	D 

	26.410,17
	10/08/2015
	D 

	30.151,39
	06/10/2015
	D 

	26.437,06
	04/11/2015
	D 

	96.926,39
	11/04/2016
	D 

	33.708,07
	22/06/2016
	D 

	38.454,10
	11/04/2016
	C 

	18.001,00
	23/05/2016
	C 

	17.777,06
	30/06/2016
	C 

	63.070,29
	30/07/2015
	D 

	9.303,67
	11/02/2016
	D 

	21.410,76
	03/05/2016
	D 

	99.647,60
	01/11/2016
	D 

	132.163,68
	01/11/2016
	D 

	45.000,17
	09/11/2016
	D 

	59.400,49
	14/06/2016
	D 

	100.491,47
	17/06/2016
	D 

	29.815,70
	28/06/2016
	D 

	87.367,80
	28/07/2016
	D 

	35.578,67
	11/04/2016
	D 

	35.677,52
	03/05/2016
	D 

	28.191,34
	24/05/2016
	D 

	78.698,79
	19/08/2016
	D 

	26.881,34
	28/07/2016
	C 

	6.863,28
	17/06/2016
	C 

	27.589,13
	17/06/2016
	C 

		Valor atualizado até 9/12/2020 (com juros) : R$ 1.375.969,82 (peça 195, p. 1) .
	Responsáveis: Luiz Pinho Rezende e Focus Comércio de Medicamentos Ltda., em solidariedade:
	Valor Original
R$
	Data da ocorrência
	Tipo

	9.107,60
	14/01/2015
	D 

	7.417,00
	20/01/2015
	D 

	13.282,00
	10/06/2015
	D 

	27.252,00
	03/07/2015
	D 

	28.857,00
	22/12/2015
	D 

	20.679,20
	03/05/2016
	D 

	24.568,60
	18/05/2016
	D 

	44.612,34
	09/06/2016
	D 

	28.139,00
	05/07/2016
	D 

	57.496,30
	14/07/2016
	D 

	10.111,00
	04/08/2016
	D 

	17.985,84
	10/08/2016
	D 

	31.448,00
	30/08/2016
	D 

	28.146,36
	02/09/2016
	D 

	40.000,00
	27/09/2016
	D 

	16.678,00
	30/09/2016
	D 

	28.809,84
	04/10/2016
	D 

	24.084,00
	03/11/2016
	D 

	28.020,76
	16/11/2016
	D 

	26.311,50
	26/12/2016
	D 

	38.362,25
	28/12/2016
	D 

	4.650,20
	11/02/2015
	C 

	7.060,59
	03/03/2015
	D 

	38.345,50
	25/09/2015
	D 

	22.556,50
	29/10/2015
	D 

	27.436,00
	15/04/2016
	D 

	52.623,00
	30/11/2016
	D 

	36.239,50
	10/11/2016
	D 

	18.720,50
	12/12/2016
	D 

	28.785,00
	20/12/2016
	D 

		Valor atualizado até 9/12/2020 (com juros) : R$ 1.021.291,30 (peça 195, p. 8) .
c)	 aplicar a Dismed Distribuidora de Medicamentos Hospitalares Ltda. (CNPJ: 05.312.096/0001-47) , Focus - Comércio de Medicamentos Ltda. (CNPJ: 12.989.241/0001-94) e Luiz Pinho Rezende (CPF: XXX.933.205-XX) , individualmente, a multa prevista no art. 57 da Lei 8.443/1992 c/c o art. 267 do Regimento Interno, com a fixação do prazo de quinze dias, a contar das notificações, para comprovarem, perante o Tribunal (art. 214, inciso III, alínea 'a', do Regimento Interno) , o recolhimento das dívidas aos cofres do Tesouro Nacional, atualizadas monetariamente desde a data do acórdão até a dos efetivos recolhimentos, se forem pagas após o vencimento, na forma da legislação em vigor;
d)	autorizar, desde logo, nos termos do art. 28, inciso II, da Lei 8.443/1992, a cobrança judicial das dívidas caso não atendidas as notificações;
e)	 autorizar, caso seja de interesse dos responsáveis, o pagamento das dívidas em até 36 parcelas mensais e consecutivas, nos termos do art. 26 da Lei 8.443/1992 c/c o art. 217 do Regimento Interno, fixando-lhes o prazo de quinze dias, a contar do recebimento da notificação, para comprovarem perante o Tribunal o recolhimento da primeira parcela, e de trinta dias, a contar da parcela anterior, para comprovarem os recolhimentos das demais parcelas, devendo incidir sobre cada valor mensal, atualizado monetariamente, os juros de mora devidos, na forma prevista na legislação em vigor;
f)	encaminhar cópia da deliberação à Procuradoria da República na Bahia, nos termos do § 3º do art. 16 da Lei 8.443/1992 c/c o § 7º do art. 209 do Regimento Interno do TCU, para adoção das medidas cabíveis, e aos responsáveis, para ciência; e comunicar-lhes que o relatório e o voto que a fundamentarem podem ser acessados por meio do endereço eletrônico www.tcu.gov.br/acordaos e que, caso haja interesse, o Tribunal pode enviar-lhe cópia desses documentos sem qualquer custo;
g)	informar à Procuradoria da República na Bahia que, nos termos do parágrafo único do art. 62 da Resolução TCU 259/2014, os procuradores e membros do Ministério Público credenciados nesta Corte podem acessar os presentes autos de forma eletrônica e automática, ressalvados apenas os casos de eventuais peças classificadas como sigilosas, as quais requerem solicitação formal."
2.	Por sua vez, assim se manifestou o Ministério Público junto a este Tribunal (peça 201) :
"8.	Como discorrido pela unidade técnica, a falta de controle municipal não envolveu apenas questões de recebimento e distribuição dos medicamentos, mas também a ausência de registro da entrega dos medicamentos adquiridos. Pelas quantidades e diversidade dos produtos adquiridos, era de se supor que a movimentação das mercadorias fosse de conhecimento do setor municipal responsável por esse controle, mesmo que deficiente ou realizada em outro local.
As duas empresas buscam demonstrar que detinham em estoque os produtos fornecidos, pois adquiriram previamente os produtos de laboratórios e fornecedores. Para demonstrar isso, apresentam notas fiscais e relação de produtos adquiridos, informando a quantidade, o nome do vendedor, os números de lote dos produtos e das notas fiscais de entrada. As empresas não fazem o cotejamento dos produtos vendidos com os adquiridos, mas tal informação, como ponderado pela unidade técnica, demonstra apenas que possuíam nos estoques os medicamentos com lotes compatíveis com aqueles vendidos ao município.
Os argumentos apresentados, no entanto, não esclarecem as não conformidades identificadas na circularização realizada pela auditoria, como já comentado: número de lotes inválidos (peça 81) , produtos não fornecidos pelas empresas indicadas nas notas fiscais apresentadas (peças 82-83) , inexistência de registros de fabricação de lotes informados (por exemplo, peça 79) .
No caso da peça 83, a unidade técnica, ao analisar a lista de medicamentos apresentada como fornecida à Dismed, verificou que 9 dos 31 medicamentos não foram fornecidos pela empresa Prati Donaduzzi.
No caso desses 9 medicamentos, a Dismed informa não serem originários da Prati Donaduzzi, mas não esclarece de quais outras empresas os teriam adquirido.
O Laboratório Teuto registrou que nenhum dos medicamentos listados no ofício de circularização da auditoria (peça 45) foi fornecido diretamente à Dismed e que até aquele momento não havia tido relação comercial com a Focus (peça 109) .
Esses fatos demonstram uma dificuldade na rastreabilidade dos medicamentos e indicam a existência de diversos intermediários, o que eleva os preços pagos pelo ente público. De qualquer modo, os elementos apresentados não demonstram a efetiva entrega dos produtos ao município, como ponderou a instrução técnica.
Mesmo que de alguma forma pudéssemos considerar que os produtos foram desviados exclusivamente no âmbito municipal, essa hipótese não explica a ausência de documentos (notas fiscais, controles de estoque, recebimento, distribuição, receitas médicas, etc.) , como também não esclarece o fato de os produtos não terem passado pelo setor do município responsável por catalogar e distribuir os medicamentos.
Um eventual desvio desses produtos após a entrega ao ente municipal necessitaria de uma ampla logística de recebimento e de desvio desses produtos.
O fato de o Sr. Luiz Pinho Resende ter concentrado as funções de liquidante e recebedor dos produtos chama a atenção, pois era inviável a execução dessa tarefa ante o volume e diversidade dos produtos adquiridos. Era inviável ao Secretário de Saúde receber, conferir, atestar, organizar os produtos e pagar os fornecedores sem o apoio de uma equipe no município, o que não ocorreu, como apurado pela auditoria. O próprio responsável sequer elenca os servidores que o teriam auxiliado nessa tarefa, informação que ajudaria no esclarecimento dos fatos.
As empresas alegam que o processo de aquisição e entrega foi regular, mas não informam onde ocorreram essas entregas, como os produtos foram transportados (documento de transporte) , nem indicam o uso de algum outro documento para fazer a checagem da entrega, que não exclusivamente amparado nas notas fiscais.
Conforme apurado, como os produtos/medicamentos não foram entregues ou recebidos pelo almoxarifado ou pelo hospital municipal, não foi esclarecido em que local foram entregues e armazenados os produtos.
Veja que, embora a maior parte dos medicamentos não precisasse de refrigeração no local de estocagem, eles provavelmente precisariam ser transportados em caminhões refrigerados para evitar que ficassem expostos a altas temperaturas no decorrer do transporte.
Isso se deve ao fato de que o transporte de medicamentos deve ser feito por uma empresa capacitada. A Focus não informa se possuía veículos próprios para o transporte dos medicamentos, atividade que também precisaria de uma autorização específica da Anvisa, como um certificado de Autorização de Funcionamento de Empresa (AFE) .
A Dismed, por sua vez, em seu site, informa que possui um eficiente sistema logístico, o que pressupõe a emissão de documento específico para o transporte dessas mercadorias e o controle do que foi transportado em cada veículo.
Segundo a Portaria 802/98 da Anvisa (vigente à época) :
Art. 13 As empresas autorizadas como distribuidoras tem o dever de:
 (...) 
IX - utilizar serviços de transporte legalmente autorizados pela autoridade sanitária.
A autorização para o transporte de produtos farmacêuticos é uma exigência também prevista na Portaria 1052/98 do Ministério da Saúde.
O transporte dos fármacos funciona, portanto, como mais uma etapa de controle para confirmar a entrega dos produtos.
Dentre os achados da auditoria não esclarecidos pelos defendentes, destaco que a Blau Farmacêutica S.A. informou que não possui registro da existência dos lotes dos medicamentos fornecidos pela empresa Focus (peças 50 e 79) .
A empresa Farmace relatou que um dos lotes informados pela Dismed (lote 8170A, Paracetamol 200mg/ml, gotas) não foi industrializado pela empresa. Em relação aos outros lotes, não consta dos seus registros o envio de unidades de medicamentos desses lotes à Dismed. Este fato, no entanto, não afasta a hipótese de que a empresa tenha adquirido esses medicamentos de terceiros.
A Hipolabor, por sua vez, informa que os lotes descritos no Ofício 3290/2017 (peça 39) não correspondem aos produtos fabricados pela empresa. Além disso, a codificação que utiliza não corresponde também à indicada nas notas fiscais da empresa Focus.
Como já comentado, outras empresas informaram que parte dos lotes dos produtos fornecidos pela Dismed tem relação com os lotes produzidos e comercializados pelas fornecedoras, como a Natulab (peça 82) e a Prati Donaduzzi (peça 83) . Tal informação apenas confirma a validade dos números de lote, mas não permitem concluir que foram entregues ao município.
Tais achados reforçam as declarações prestadas por servidores do município, de que, no período auditado, a entrega e distribuição de medicamentos no município foi muito reduzida.Constatou-se, ainda, que o ex-Secretário de Saúde Municipal concentrou as funções de liquidação e atesto das despesas, em afronta ao princípio da segregação de funções.
Em relação à defesa apresentada pela empresa Dismed, a unidade técnica ressalta que a alegação de que haveria prova da entrega dos medicamentos não foi apresentada.
Essa prova poderia se dar de outras formas, como um cotejamento dos lotes fornecidos e a baixa desses produtos no estoque da empresa, controle do transporte dos produtos até o município e apresentação de cópias das notas fiscais dos fornecimentos. Fato também destacado pela unidade técnica à peça 196, p. 8.
Como apurado, uma parte dos medicamentos fornecidos não foram comprados diretamente dos fornecedores e/ou fabricantes dos produtos, o que demandaria da defendente a apresentação desses fornecedores.
Há uma variedade de medicamentos em diferentes apresentações, como comprimidos, adquiridos em milhares e em dezenas de milhares de unidades (peça 70, p. 2-9) , o que indica que deveriam ser entregues em um local próprio e organizado para receber e catalogar esses medicamentos.
Em vista da quantidade envolvida, o Sr. Luiz Pinho Rezende, responsável pelo atesto das notas fiscais, teria como atribuição adicional conferir as quantidades recebidas, registrar a entrada no almoxarifado ou central de medicamentos do município, como também organizar adequadamente esses medicamentos no estoque municipal, ou no local por ele designado, já que as servidoras responsáveis por essa tarefa declararam que desconhecem a entrega dos produtos.
No caso da empresa Focus, encontramos medicamentos com outras apresentações, além de comprimidos, como ampolas, sendo que em alguns casos as notas informam o fornecimento de milhares de unidades.
O quantitativo adquirido sequer foi fundamentado nas licitações com base no histórico de consumo do município, o que não permite verificar o consumo médio semanal ou mensal.
Um dado que chama a atenção é a emissão de notas fiscais com datas próximas, o que implica em várias entregas ou uma entrega única em larga escala com pequena diferença de dias.
Outra informação relevante envolve os prazos de validade variados que encontramos para os produtos fornecidos. Talvez seja razoável aceitar a entrega de 600 comprimidos de azitromicina com prazo de validade aproximado de 6 meses, pois tal fato depende muito de como é o consumo semanal/mensal do município (peça 76, p. 8) .
Por outro lado, não é possível avaliar a razoabilidade de se adquirir 83.000 comprimidos de Losartana Potássica 50 mg (medicamento indicado para controle da pressão arterial) , se não é conhecido o consumo dessa droga no âmbito municipal. Nesse caso, o prazo de validade é maior (próximo de 24 meses) , as quantidades adquiridas referem-se ao mesmo lote do medicamento, sendo que o fornecimento desses 83 mil comprimidos consta em duas notas fiscais emitidas em dias próximos (peça 72, p. 94, e peça 76, p. 34) . O lote 16C966 consta como fornecido à Dismed (peça 83, p. 4) .
Ocorre que para a hipertensão arterial também são utilizados outros medicamentos, como Captopril 25 mg, Hidroclorotiazida 25 mg e Propranolol 40 mg. De modo que o tratamento da doença pode envolver um ou mais desses medicamentos, o que torna essencial o controle desse consumo para o planejamento das compras.
Esse medicamento é de uso contínuo e está diretamente relacionado ao número de habitantes que tenham esse problema de saúde. De qualquer forma, essas informações seriam complementares e demonstrariam apenas a adequação das quantidades adquiridas, mas não a efetiva entrega e distribuição dessa medicação.
Com base nos elementos apresentados, a unidade técnica propõe a rejeição das alegações de defesa apresentadas e a condenação dos responsáveis nos débitos apurados.
Por fim, quando os autos já estavam neste Gabinete, a empresa Focus apresentou alegações de defesa complementares (peça 200) . No documento, reforça os argumentos de que demonstrou a aquisição junto a fornecedores dos medicamentos vendidos à Prefeitura de Casa Nova/BA, questiona a falta de oportunidade de contraditar os depoimentos de servidores municipais e se insurge pelo fato de ser responsabilizada pelas falhas nos controles de recebimento e de distribuição dos medicamentos do município.
A respeito da aquisição dos medicamentos, as provas apresentadas não esclarecem as inconformidades identificadas na numeração de diversos lotes de medicamentos, como, por exemplo, o uso de numeração de lotes incompatível com os utilizados pela Hipolabor (peças 39 e 81) , dentre outros achados.
Essas inconsistências reforçaram os indícios colhidos no âmbito municipal de que os produtos não foram entregues, cabendo, portanto, o não acolhimento das alegações complementares.
Ante o exposto, este representante do Ministério Público de Contas manifesta-se de acordo com a proposta de encaminhamento sugerida pela unidade técnica à peça 196, p. 13-15."
É o relatório.

José Raimundo Ribeiro da Paixão (38956/OAB-PE), representando Focus - Comercio de Medicamentos Ltda; Cícera Jaira Lima Cavalcanti (42.624/OAB-PE), Max Lima e Silva de Medeiros (22.993/OAB-PE) e outros, representando Dismed Distribuidora de Medicamentos Hospitalares Ltda; Marcio Jandir Silva Soares (22.966/OAB-BA), Gabriel de Oliveira Campana (43.795/OAB-BA) e outros, representando Luiz Pinho Rezende.

Subprocurador-Geral Paulo Soares Bugarin.

TOMADA DE CONTAS ESPECIAL. AQUISIÇÃO DE MEDICAMENTOS. MUNICÍPIO DE CASA NOVA/ BA. PAGAMENTO A MAIOR DE QUANTITATIVOS. SUPERFATURAMENTO. REJEIÇÃO DAS ALEGAÇÕES DE DEFESA. CONTAS IRREGULARES. DÉBITO. MULTA.

TOMADA DE CONTAS ESPECIAL (TCE)

Secretaria de Controle Externo de Tomada de Contas Especial (SecexTCE).

Trata-se de tomada de contas especial instaurada pelo Tribunal de Contas da União por conversão de processo de auditoria de conformidade realizada na Secretaria Estadual de Saúde da Bahia (SESAB/BA) e nas Secretaria de Saúde dos Municípios de Seabra/BA, Iaçu/BA e Casa Nova/BA, com o objetivo de avaliar as aquisições de medicamentos que ocorreram de forma centralizada pelo Ministério da Saúde e as realizadas pelos órgãos/entidades mencionados. 
2.	A mencionada auditoria alcançou os exercícios de 2015 a 2017 e constatou dano ao erário de R$ 2.077.340,27 (peça 138, p. 8) , devido às seguintes irregularidades, referentes a (o) : 
	a) Sesab:
	a.1) adoção de inadequada modalidade de licitação, em sede de aquisição de medicamentos (III.1) ;
	a.2) cláusulas do Edital de Registro de Preços não fazem menção ao desconto do ICMS, em sede de aquisição de medicamentos pela Sesab (III.2) ;
	a.3) acréscimo indevido do percentual relativo ao ICMS, em sede de aquisições de medicamentos pela Sesab (III.3) ;
	b) município de Seabra/BA:
	b.1) aquisição de medicamentos sem a dedução do ICMS, durante os exercícios financeiros de 2015, 2016 e 2017 (III.4) ;
	b.2) adoção de inadequada modalidade de licitação, em sede de aquisição de medicamentos (III.5) ;
	c) município de Iaçu/BA: adoção de inadequada modalidade de licitação, em sede de aquisição de medicamentos (III-6) ;
	d) município de Casa Nova/BA:
	d.1) adoção de inadequada modalidade de licitação, em sede de aquisição de medicamentos (III-7) ;
	d.2) superfaturamento quantitativo (quantidade entregue/realizada inferior à quantidade contratada) , durante os exercícios de 2015 e 2016 (III-8) .
3.	Em relação ao município de Casa Nova/BA, foram citados o sr. Luiz Pinho Rezende, em solidariedade com as sociedades empresárias Dismed Distribuidora de Medicamentos Hospitalares LTDA e Focus Comércio de Medicamentos LTDA, em face da ausência de distribuição e não entrega à população dos medicamentos que constam nas notas fiscais faturadas e pagas pela Prefeitura, nos exercícios de 2015 e 2016, descontando-se, na oportunidade os valores decorrentes da entrega dos medicamentos recebidos pela farmacêutica da Farmácia Central da Prefeitura, e distribuídos à população mediante apresentação de receituário médico.
4.	No âmbito deste Tribunal, a Secex-TCE promoveu a citação dos aludidos responsáveis para apresentarem as suas alegações de defesa ou recolherem o correspondente débito em face da não apresentação dos documentos comprobatórios das eventuais despesas. Após a análise final do feito, a unidade técnica propôs a irregularidade das contas dos aludidos responsáveis para condená-los ao pagamento do correspondente débito, tendo o Parquet especial anuído a essa proposta (Peça 201) .
5.	Adoto como minhas razões de decidir os exames que precederam este voto, sem prejuízo das considerações a seguir.
6.	Em resumo, o dano discutido nos presentes autos refere-se a superfaturamento de quantitativos pela não entrega de medicamentos, ou seja, as quantidades entregues foram inferiores à quantidade contratada.
7.	Os elementos constantes nos autos são suficientes para individualizar as condutas, o nexo de causalidade entre estas e as irregularidades geradoras do dano e está caracterizada a atuação dos responsáveis, conforme matriz de responsabilização anexa à instrução da unidade técnica. As defesas apresentadas pelos responsáveis estão detalhadas no relatório precedente.
8.	De início, observo que não ocorreu a prescrição da pretensão punitiva por parte do TCU que, na diretriz do entendimento firmado no Acórdão 1441/2016-TCU-Plenário (Rel. Ministro Benjamin Zymler) , subordina-se ao prazo geral de prescrição indicado no art. 205 do Código Civil, uma vez que as irregularidades discutidas nesta TCE ocorreram nos exercícios de 2015 a 2017.
9.	As alegações apresentadas pelas empresas e pelo então dirigente do Município de Casa Nova/BA não merecem prosperar diante do cenário fático ora analisado, repita-se, o desvio de recursos por pagamentos feitos por mercadorias não recebidas.
10.	A argumentação genérica de que haveria prova dessa entrega, sem a precisa identificação de onde estariam os medicamentos é frágil. Os atestos do Sr. Luiz Pinho Rezende não estão suportados por controles adequados pelos setores que promoviam o recebimento dos medicamentos (v. relatório de auditoria, peça 138, p. 18) . Diante das quantidades e diversidade dos produtos adquiridos, esperava-se que a movimentação das mercadorias fosse de conhecimento do setor municipal responsável por esse controle, mesmo que deficiente ou realizada em outro local. Nesse sentido, oportuna a colocação do MPTCU em seu parecer:
As duas empresas buscam demonstrar que detinham em estoque os produtos fornecidos, pois adquiriram previamente os produtos de laboratórios e fornecedores. Para demonstrar isso, apresentam notas fiscais e relação de produtos adquiridos, informando a quantidade, o nome do vendedor, os números de lote dos produtos e das notas fiscais de entrada. As empresas não fazem o cotejamento dos produtos vendidos com os adquiridos, mas tal informação, como ponderado pela unidade técnica, demonstra apenas que possuíam nos estoques os medicamentos com lotes compatíveis com aqueles vendidos ao município.
Os argumentos apresentados, no entanto, não esclarecem as não conformidades identificadas na circularização realizada pela auditoria, como já comentado: número de lotes inválidos (peça 81) , produtos não fornecidos pelas empresas indicadas nas notas fiscais apresentadas (peças 82-83) , inexistência de registros de fabricação de lotes informados (por exemplo, peça 79) .
 (...) 
45. A respeito da aquisição dos medicamentos, as provas apresentadas não esclarecem as inconformidades identificadas na numeração de diversos lotes de medicamentos, como, por exemplo, o uso de numeração de lotes incompatível com os utilizados pela Hipolabor (peças 39 e 81) , dentre outros achados.
46. Essas inconsistências reforçaram os indícios colhidos no âmbito municipal de que os produtos não foram entregues, cabendo, portanto, o não acolhimento das alegações complementares.
11.	No mesmo sentido, a defesa na linha de ausência de reclamações dos consumidores quanto à falta de medicamentos não tem associação direta ao caso, uma vez que fatos em discussão nos presentes autos poderiam fugir ao conhecimento da população. Por sua vez, as restrições de auditoria indicadas pela defesa apontam apenas a limitação do escopo do trabalho e não fragilidade das evidências. 
12.	Também não prospera a justificativa de uma das empresas de não ter histórico de problemas com o Fisco, visto que a ausência de falhas passadas não é garantia de que irregularidades futuras, detalhadamente descritas nos autos, deixarão de acontecer.
13. 	Com efeito, a ausência de comprovação de entrega dos medicamentos aos setores responsáveis pela sua dispensação é evidência de que os medicamentos não foram entregues à prefeitura, não sendo somente uma questão administrativa. A alegação de que cumpriu o contrato é insuficiente, dadas as circunstâncias, pois se esperava que fosse demonstrado, por meio de documentos hábeis, que a entrega foi feita. 
14.	Por fim, no tocante à defesa apresentada pelo sr. Luiz Pinho Rezende, apesar de o responsável afirmar que recebeu e distribuiu os medicamentos em questão, não apresentou evidências robustas de sua atuação.
15.	A alegada dificuldade de obtenção de provas para a sua defesa diante da suposta ascensão à prefeitura de grupo que a ele faz oposição, também não veio acompanhada de evidências comprobatórias do fato.
16.	Por fim, é frágil sua argumentação de que não foi o responsável pela recepção dos medicamentos, conforme análise da SecexTCE: 
75.	Não prospera a alegação de que não tenha sido responsável pela recepção dos medicamentos item 67) , considerando que os atestos foram por eles emitidos (v. relatório de auditoria, peça 138, p. 18, e cópias das notas atestadas, peças 72 e 73) . Uma vez mais, alegou que o que houve foi falta de controle, mas não trouxe aos autos qualquer esclarecimento adicional da ausência da comprovação de recebimento desses medicamentos ou de sua distribuição para dispensação. Não se verificou nenhuma iniciativa por parte de defendente de esclarecer os fatos, demonstrar que seguiu as regras municipais para pagamento (como alegado) , apresentar narrativas ou documentos que pudessem sustentar que a questão se resumiu a falta de controle e não a ausência de entrega dos bens. Assim sendo, rejeita-se as alegações em comento.
17.	Nesse contexto, proponho a rejeição das alegações de defesa apresentadas por Dismed Distribuidora de Medicamentos Hospitalares Ltda., Focus - Comércio de Medicamentos Ltda. e Luiz Pinho Rezende, pois não foram suficientes para sanear as irregularidades a eles atribuídas. Na mesma linha, esses argumentos são insuficientes para afastar o débito imputado aos responsáveis ou demonstrar sua boa-fé ou a ocorrência de outros excludentes de culpabilidade.
17. 	Ante o exposto, VOTO para que este Tribunal adote a minuta de Acórdão que trago à apreciação deste Colegiado, com a proposta de que as contas em análise sejam julgadas irregulares, nos termos do art. 202, § 6º, do Regimento Interno/TCU, procedendo-se às suas condenações em débito e à aplicação da multa prevista no art. 57 da Lei 8.443/1992. 
TCU, Sala das Sessões, em 17 de maio de 2022.
Ministro JOÃO AUGUSTO RIBEIRO NARDES 
Relator